【裁判字號】    99,易,211
【裁判日期】    990727
【裁判案由】    詐欺
【裁判全文】
臺灣臺北地方法院刑事判決               99年度易字第211號
公  訴  人  臺灣臺北地方法院檢察署檢察官
被      告  乙○○
指定辯護人  本院公設辯護人己○○
上列被告因詐欺案件，經檢察官聲請以簡易判決處刑（九十八年
度偵字第一三九三三號），本院認不宜以簡易判決處刑（九十八
年度簡字第五○五七號）而改依通常程序進行，判決如下：
    主  文
乙○○無罪。
    理  由
一、公訴意旨略以：被告乙○○預見將身分證件提供他人使用，
    可能遭不法份子利用作為犯罪工具，仍基於幫助詐欺之不確
    定故意，於民國九十五年三月二十七日前之某日時，在臺北
    縣烏來鄉忠治村，透過不知情之丙○○，將其身分證以每月
    新臺幣（下同）三千元之代價，出租予綽號姐夫之甲○○（
    另案簽分偵辦）使用，甲○○旋將該身分證轉交某姓名、年
    籍不詳女子，並以換貼相片及變更住址之方式加以影印偽造
    後，於九十五年三月二十七日持之向經濟部中部辦公室申請
    登記乙○○為厚燊國際有限公司（下稱厚燊公司）負責人；
    該不詳女子並意圖為自己不法之所有，於不詳時、地，依據
    乙○○上開身分證所載年籍資料，偽造九十五年底換發之新
    版身分證及重型機車駕駛執照各一枚，並於九十六年七月六
    日冒用乙○○之身分，持上開偽造之身分證、駕駛執照及厚
    燊公司營利事業登記證，以厚燊公司名義向格上汽車租賃股
    份有限公司（下稱格上公司）租用車號二八三一－ＪＪ號自
    用小客車，致格上公司陷於錯誤，交付上開小客車予該不詳
    女子使用，該不詳女子取得上開小客車後，則僅繳付五期租
    金，隨即不知去向，迄未返還該車，因認被告涉犯刑法第三
    百三十九條第一項，第三十條第一項之幫助詐欺罪嫌云云。
二、按犯罪事實應依證據認定之，無證據不得認定犯罪事實；無
    證據能力、未經合法調查之證據，不得作為判斷之依據；不
    能證明被告犯罪或其行為不罰者，應諭知無罪之判決，刑事
    訴訟法第一百五十四條第二項、第一百五十五條第二項、第
    三百零一條第一項分別定有明文。次按認定不利於被告之事
    實，須依積極證據，苟積極證據不足為不利於被告事實之認
    定時，即應為有利被告之認定，更不必有何有利之證據，復
    有最高法院三十年上字第八一六號判例可資參考。又事實之
    認定，應憑證據，如未能發現相當證據，或證據不足以證明
    ，自不能以推測或擬制之方法，為裁判基礎；認定犯罪事實
    ，所憑之證據，雖不以直接證據為限，間接證據亦包括在內
    ，然無論直接或間接證據，其為訴訟上之證明，須於通常一
    般之人均不致於有所懷疑，而得確信其為真實之程度者，始
    得據之為有罪之認定，倘其證明尚未達到此一程度，而有合
    理性懷疑之存在時，即無從為有罪之認定，此亦有最高法院
    四十年臺上字第八六號、七十六年臺上字第四九八六號判例
    可資參照。再幫助犯，係指對於正犯與以精神或物質上之助
    力，便於其犯罪之實行者而言，故必須認識正犯所犯之罪，
    始有幫助可言，如無此認識或其所認識，與正犯實施之犯罪
    有齟齬，則欠缺幫助犯意，無從成立該罪之幫助犯；刑法關
    於犯罪之故意，係採希望主義，不但直接故意，須犯人對於
    構成犯罪之事實具備明知及有意使其發生之兩個要件，即間
    接故意，亦須犯人對於構成犯罪之事實預見其發生，且其發
    生不違背犯人本意始成立，若對於構成犯罪之事實，雖預見
    其能發生，而在犯人主觀上確信其不致發生者，仍應以過失
    論（最高法院七十六年度臺上字第七六九五號裁判要旨、二
    十二年上字第四二二九號判例意旨參照）。況刑事訴訟法第
    一百六十一條第一項亦規定，檢察官就被告犯罪事實，應負
    舉證責任，並指出證明之方法，是檢察官對於起訴之犯罪事
    實，應負提出證據及說服之實質舉證責任，倘其所提出之證
    據，不足為被告有罪之積極證明，或其指出證明之方法，無
    從說服法院以形成被告有罪之心證，基於無罪推定之原則，
    自應為被告無罪判決之諭知，亦經最高法院著有九十二年臺
    上字第一二八號判例可資參照。
三、本案公訴人認被告涉犯前開幫助詐欺犯行，無非以被告於偵
    查中之自白、告訴人格上公司之指訴、證人戊○○、證人即
    被告配偶石龍山之兄丙○○之證述、偽造之被告八十九年八
    月二十一日換發之國民身分證影本、偽造之被告九十五年十
    二月二十七日換發之國民身分證影本、偽造之被告普通重型
    機車駕駛執照影本、車輛租賃契約書、客戶交車確認表、厚
    燊公司營利事業登記證、厚燊公司登記卷影本等為主要依據
    。訊據被告對於其將其所有之舊版國民身分證影本交付證人
    丙○○之事實坦承不諱，然堅決否認有何犯行，辯稱：當時
    證人丙○○、甲○○說要介紹工作給其，所以其才會將國民
    身分證影本交給證人丙○○，後來一直等都沒有消息，其沒
    有將證件交給別人去犯罪的意思等語。
四、經查:
(一)程序方面：
    本判決所引用之書面供述及其餘書面證據資料，因被告及辯
    護人於本院準備程序中對於該等證據均未爭執證據能力，復
    未於言詞辯論終結前聲明異議，本院審酌該等證據作成時之
    情況，並無不宜作為證據之情事，是依刑事訴訟法第一百五
    十九條之五之規定，均得作為證據。
(二)實體方面：
  1.被告確曾將其所有之舊版國民身分證影本交付證人丙○○，
    證人丙○○再將之轉交予證人甲○○，證人甲○○嗣並將該
    國民身分證影本轉交他人之事實，為被告所不否認，並經證
    人丙○○於本院審理中證稱：因被告當時沒有工作，而渠在
    回收場工作，想要幫被告找工作，而渠也是由證人甲○○介
    紹到回收場去工作，證人甲○○向渠提到可能有工作機會，
    渠就請證人甲○○幫忙被告找工作，證人甲○○說要準備國
    民身分證影本，渠就告訴被告找工作時可能會要國民身分證
    影本，被告就將國民身分證影本交給渠，渠再交被告的國民
    身分證影本給證人甲○○，想幫被告找工作。應徵工作拿國
    民身分證是要確認被告的個人資料，當時也是說要作回收場
    的工作。至於三千元是被告向證人甲○○借的錢，到現在也
    沒有還，被告不會講話，才會說成這樣。當時跟被告拿國民
    身分證時，被告一直都沒有工作在家裡等情（見本院九十九
    年六月十五日審判筆錄），證人甲○○於本院審理中亦證述
    ：當時證人丙○○說他弟妹要找工作，伊就告訴證人丙○○
    人家會要看國民身分證影本，所以叫證人丙○○把國民身分
    證影本拿過來。但伊不知為什麼需要提供國民身分證影本，
    該名姓葉之人說要國民身分證影本，伊是將被告的舊國民身
    分證影本交給該姓葉的人，至於三千元是被告向伊借的借款
    ，但到現在都沒有還，後來有向被告催討，但被告都說沒有
    錢等語（見本院九十九年六月十五日審判筆錄），經核其等
    所述情節尚屬相符。而被告之國民身分證資料於經證人甲○○轉交他人後，旋遭他人偽造而持該偽造之國民身分證於九
    十五年三月間冒用被告名義申請登記為厚燊公司董事，有厚
    燊公司登記卷影本在卷可查（該登記卷內有八十九年八月二
    十一日換發之偽造被告國民身分證影本）；再他人於取得被
    告國民身分證所載之年籍資料後，並偽造九十五年底換發之
    新版國民身分證及重型機車駕駛執照各一枚，於九十六年七
    月六日冒用被告名義持上開偽造之新版國民身分證、駕駛執
    照及厚燊公司營利事業登記證，以厚燊公司名義向格上公司
    租用車牌號碼二八三一－ＪＪ號自用小客車等情，業經告訴
    人格上公司代理人丁○○指訴明確，並經證人戊○○證述在
    卷（見本院九十九年六月十五日審判筆錄），復有九十五年
    十二月二十七日換發之偽造被告國民身分證影本（見九十七
    年度他字第五七○四號偵查卷宗第十頁）、偽造之被告普通
    重型機車駕駛執照影本（見九十七年度他字第五七○四號偵
    查卷宗第十頁）、車輛租賃契約書（見九十七年度他字第五
    七○四號偵查卷宗第三至六頁）、客戶交車確認表（見九十
    七年度他字第五七○四號偵查卷宗第九頁）、厚燊公司營利
    事業登記證（見九十七年度他字第五七○四號偵查卷宗第十
    一頁）等在卷可查，是此部分之事實均堪認定。
  2.被告固曾將其所有之舊版國民身分證影本交付證人丙○○，
    再由證人丙○○轉交證人甲○○，然被告此交付國民身分證
    影本之行為是否構成公訴人所指之幫助詐欺犯行，應視被告
    主觀上是否具有幫助他人犯罪之故意而定之，若被告認識取
    得其國民身分證影本之人，將利用其所提供之國民身分證作
    為詐欺取財罪等財產犯罪之用，始足認定具有幫助之故意，
    若被告對取得該國民身分證之人將如何利用其所提供之資料
    ，全無認識，即難認為被告有何幫助他人詐欺犯罪之故意可
    言。矧被告係因求職之故而將該國民身分證影本交予證人丙○○，證人丙○○並將之轉交證人甲○○，證人甲○○再將
    該影本交付他人，業如前述，而社會上不法份子為遂詐欺之
    伎倆，事先必備有一番說詞，善良民眾為其能言善道之說詞
    所惑，而為不合情理之舉措者，屢見不鮮，不法份子利用亟
    欲求職之心態，而誘使提供國民身分證，並非毫無說服力，
    況本案被告僅係交付國民身分證影本，而非交付國民身分證
    原本，且交付該國民身分證影本之目的係為求職之用，均如
    前述，而依被告於本院審理中所承其學歷僅為小學三年級，
    後來就一直跟著家人在桃園復興鄉種田、揹木柴，一直到八
    十八、八十九年才嫁到烏來福山村，之後就是當家庭主婦，
    一直到今年二月有擴大就業方案才陸陸續續有不固定的社區
    清潔打掃工作，其並不知道交付證件的問題，因為之前也沒
    有在外面工作過等情（見本院九十九年七月十三日審判筆錄
    ），參諸被告於本院準備程序及審理中對於部分詢答之理解
    能力及陳述等情節，確實偶有無法切中問題加以回答而有不
    明瞭之情，堪認被告無論在智識程度、生活經驗、社會歷練
    上均較一般通常之人之能力為欠缺，且其當時復處於欲覓得
    工作之情境，應允當時欲代其找工作之證人甲○○之要求提
    出國民身分證影本，並無不合理之處，是自難認被告於交付
    國民身分證之時，主觀上即有證人甲○○日後會將該國民身
    分證影本交付他人作為犯罪之用之預見，而具有幫助詐欺之
    不確定故意。再遍查卷內全部事證，復無其他足以直接推論
    被告於交付國民身分證影本時，即預見不法份子將利用其國
    民身分證資料詐欺他人而容任為之，是自難僅因被告交付國
    民身分證之客觀行為，即遽認其主觀上有幫助詐欺之故意，
    自屬欠缺幫助詐欺取財之犯意，難認被告有公訴人所指之幫
    助詐欺取財犯行。
  3.另公訴人雖以被告先前於偵查中曾自白以三千元之代價出租
    該國民身分證影本云云而認定被告有幫助詐欺之犯行，然被
    告於九十八年五月二十日檢察事務官詢問時稱：「（問：是
    否承認有借身分證給別人使用？）我真的不知道。」、「（
    問：九十七年十一月二十一日筆錄稱妳有在九十五年或九十
    六年把妳的身分證及健保卡各以一個月三千元出租給成年男
    子綽號姐夫，是妳二哥介紹的，為何現在又否認？）我當時
    是緊張，我沒有上過法院，我真的不承認，我真的不知道有
    這個事。」（見九十八年度他字第一二八七號偵查卷宗第六
    十三頁）；於同年九月二日檢察事務官詢問時並稱未以三千
    元出租國民身分證件予他人，且亦無幫助詐欺之情（見九十
    八年度偵字第一三九三三號偵查卷宗第七頁）等語，是被告
    先後供述不一，先前之自白顯有所瑕疵，自不得執此遽以論
    定被告有幫助詐欺之故意，附此敘明。
五、綜上所述，被告前開所辯，並非不可採信，被告於交付國民
    身分證影本之際，主觀上既無預見將幫助他人從事財產犯罪
    行為，則本案被告提供國民身分證影本予他人之行為，自難
    逕以刑法第三十條第一項、第三百三十九條第一項之幫助詐
    欺取財罪嫌相繩。此外，本院復查無其他積極證據足資認定
    被告有何幫助他人詐欺取財之犯行，本院自難僅憑公訴人所
    提出之證據，遽論被告確有公訴人所指之幫助詐欺犯行，不
    能證明被告犯罪，應為無罪判決之諭知。
據上論斷，應依刑事訴訟法第四百五十二條、第三百零一條第一
項，判決如主文。
本案經檢察官鄭深元到庭執行職務
中    華    民    國    99    年    7     月    27    日
                  刑事第十一庭  審判長法  官  劉方慈
                                      法  官  顧正德
                                      法  官  黃紹紘
以上正本證明與原本無異。
如不服本判決應於收受送達後十日內向本院提出上訴書狀，並應
敘述具體理由；其未敘述上訴理由者，應於上訴期間屆滿後二十
日內向本院補提理由書（均須按他造當事人之人數附繕本）「切
勿逕送上級法院」。告訴人或被害人如對於本判決不服者，應具
備理由請求檢察官上訴，其上訴期間之計算係以檢察官收受判決
正本之日期為準。
                                      書記官  陳靜君
中    華    民    國    99    年    8     月    4     日

司法院資訊處製作；財團法人民間司法改革基金會備份。
